【裁判字號】    98,重上,149
【裁判日期】    980701
【裁判案由】    履行契約等
【裁判全文】
臺灣高等法院民事判決                 98年度重上字第149號
上  訴  人  乙○○
訴訟代理人  張智超律師
            丙○○
上  訴  人  甲○○
訴訟代理人  林契名律師
上列當事人間履行契約等事件，上訴人對於中華民國98年1月15
日臺灣板橋地方法院97年度訴字第1410號第一審判決各自提起上
訴，本院於98年6月17日言詞辯論終結，判決如下：
    主  文
原判決關於駁回上訴人乙○○後開第二項之訴及其假執行之聲請
，暨該訴訟費用部分均廢棄。
上訴人甲○○應於上訴人乙○○向玉山商業銀行股份有限公司代
償甲○○所欠新台幣貳佰貳拾肆萬元抵押債務及給付甲○○新台
幣拾伍萬玖仟陸佰參拾陸元之同時，將坐落台北縣永和市○○段
四一九地號土地（面積一九０．八六平方公尺，應有部分四分之
一）上建物即台北縣永和市○○段九０建號，門牌號碼台北縣永
和市○○路一二六號三樓房屋騰空交付予乙○○；並就上開房地
於台北縣中和地政事務所九十七年五月五日九七年北中地登字第
一二四八二０號最高限額新台幣貳佰陸拾玖萬元之抵押權登記辦
理塗銷登記。
上訴人甲○○之上訴駁回。
廢棄改判第一、二審訴訟費用及駁回上訴第二審訴訟費用均由上
訴人甲○○負擔。
本判決所命交付房屋部分，於上訴人乙○○以新台幣捌拾萬元供
擔保後得假執行，但上訴人甲○○如以新台幣貳佰參拾玖萬玖仟
陸佰參拾陸元為上訴人乙○○預供擔保，得免為假執行。
    事實及理由
壹、本訴部分：
一、上訴人乙○○主張：兩造於民國97年4月23日簽訂不動產買
    賣契約書，由上訴人乙○○以總價新台幣（下同）494萬元
    ，向上訴人甲○○買受其所有坐落台北縣永和市○○段419
    號土地（面積190.86平方公尺，應有部分1/4）及其上永和
    市○○段建號90號建物（應有部分全部，門牌號碼台北縣永
    和市○○路126號3樓）。乙○○於簽訂契約時，即依約繳付
    第1、2期款共50萬元予甲○○，並於契稅及土地增值稅單核
    下後之97年5月6日代甲○○繳付地價稅9萬2547元、房屋稅
    1554元及土地增值稅194萬6263元，合計204萬0364元，已超
    過第3期應付之200萬元。又有關尾款部分，兩造原約定由乙
    ○○向金融機構申辦貸款支付，然甲○○拒不依約會同領取
    系爭不動產所有權狀，致乙○○無法向金融機構辦理貸款繳
    付尾款，本件買賣契約未能順利履行，顯屬可歸責於甲○○
    ，甲○○自仍有交屋義務。又系爭不動產上原有設定最高限
    額269萬元之抵押權登記予訴外人玉山商業銀行股份有限公
    司（下稱玉山銀行），甲○○依系爭不動產買賣契約書第14
    條第3款約定負有塗銷抵押權登記義務。爰訴請(1)甲○○將
    系爭房屋騰空交付予乙○○。(2)甲○○應協同乙○○將系爭
    不動產於97年5月5日向中和地政事務所以北中字第124820號
    申請登記之系爭抵押權辦理塗銷登記。
    原審為乙○○全部敗訴之判決，乙○○不服提起上訴，並為
    聲明之更正（即為同時履行之補充，並刪除塗銷登記之「協
    同」請求），其上訴聲明：(1)原判決關於本訴部分廢棄。(2)
    前開廢棄部分，上訴人甲○○應於上訴人乙○○向玉山銀行
    代償甲○○所欠224萬元抵押債務及給付甲○○15萬9636元
    之同時，將坐落台北縣永和市○○段419地號土地（面積
    190.86平方公尺，應有部分1/4）上建物即台北縣永和市○
    ○段90建號，門牌號碼台北縣永和市○○路126號3樓房屋騰
    空交付予乙○○；並就上開房地於台北縣中和地政事務所97
    年5月5日97年北中地登字第124820號最高限額269萬元之抵
    押權登記辦理塗銷登記。(3)就前開交付房屋部分，願供擔保
    請准宣告假執行。
二、上訴人甲○○則以：乙○○現仍積欠價金444萬元未付，而
    依系爭不動產買賣契約書第8條約定可知系爭買賣尾款之貸
    款約定係指買方以其他房屋辦理，並非以系爭房地申辦貸款
    。另依土地登記實務，買賣雙方於簽立買賣契約後，可因當
    事人合意成立抵押權設定契約，將「買賣移轉登記」與「抵
    押權設定登記」同時連件申請，是本件上訴人乙○○不需領
    得新所有權狀，即可在辦理「買賣移轉登記」之同時，申請
    「抵押權設定登記，一併完成買賣移轉與抵押權設定登記。
    故乙○○主張因甲○○不配合領取新權狀，致使渠無法辦理
    抵押權設定登記，辦理銀行貸款云云，顯非事實。再者，兩
    造約定以連件方式一併辦理買賣移轉與抵押權設定登記，乙
    ○○知之甚詳，兩造方會於系爭買賣契約後附記特約約定：
    「新權狀核發參日內付尾款並交屋。」。系爭房地所有權移
    轉登記日為97年5月7日，依前開特約約定，乙○○至遲應於
    97 年5月10日前給付買賣價金尾款，乙○○遲至97年5月14
    日才與玉山銀行南勢角分行簽立土地、建築改良物抵押權設
    定契約書，顯已逾前開約定之3日期限，經上訴人催告，迄
    未給付，自屬違約。甲○○已依不動產買賣契約書第10條約
    定解除系爭買賣契約，乙○○請求履行契約，即無理由等語
    ，資為抗辯。其答辯聲明：(1)上訴駁回。(2)如受不利判決，
    願供擔保請准宣告免為假執行。
三、查兩造於97年4月23日簽訂不動產買賣契約書，上訴人甲○
    ○將其所有坐落台北縣永和市○○段419號土地（面積190.
    86平方公尺，應有部分1/4）及其上永和市○○段建號90號
    建物（應有部分全部，門牌號碼台北縣永和市○○路126號3
    樓）以總價494萬元出售予乙○○。乙○○已依約給付第1、
    2期款共50萬元。又甲○○於97年5月5日以其為債務人將系
    爭房地設定最高限額269萬元之抵押權登記予玉山銀行，復
    於97年5月7日以買賣為原因辦理系爭房地所有權移轉登記予
    乙○○，惟移轉登記後之土地及建物所有權狀迄未領取。此
    有不動產買賣契約書、土地及建物登記謄本為證（見原審卷
    第5至9、18至21頁）。
四、上訴人乙○○主張伊以總價494萬元向上訴人甲○○買受系
    爭房地，已給付價金254萬0364元，然甲○○拒不履行共同
    領取權狀之協力義務，致系爭買賣迄未能完成交屋及塗銷原
    有之抵押權登記，為此訴請甲○○於乙○○給付價金餘款時
    交付房屋及塗銷抵押權登記等語。甲○○則以前詞置辯，經
    查：
(一)乙○○於締約後已給付(1)第1、2期款共50萬元；(2)於97年5月6
  日代甲○○繳付系爭不動產之地價稅9萬2547元、房屋稅1554
  元及土地增值稅194萬6263元，計204萬0364元。此有土地增值
  稅繳款書、地價稅稅額繳款書、房屋稅稅額繳款書、台北縣政
  府稅捐稽徵處中和分處97年11月24日北稅中三字第0970043867
  號函可稽（見原審卷第22至28、122、176頁）。甲○○對乙○
  ○已付第1、2期款共50萬元乙節固不爭執，惟辯稱前開204萬
  0364元稅款乃惡意第三人傅明石（即乙○○之父）所繳，不得
  與本件買賣價金相互抵銷，故乙○○尚餘價金444萬元未付云
  云。觀諸卷附不動產買賣契約書第4條第1款約定：「本買賣不
  動產所應繳之各種稅費：如地價稅、房屋稅、工程受益費（尚
  未開徵者亦是）、地租、水電費、瓦斯費、電話費、管理費等
  至交屋日止概由乙方（即甲○○）負責繳清，日起即歸甲方（
  即乙○○）負擔。」第2款約定：「有關買賣時發生之土地增
  值稅歸賣方負擔，各不推諉。」（見原審卷第5、6頁）是前開
  地價稅、房屋稅、土地增值稅依約均應由甲○○負擔。證人即
  系爭買賣承辦代書陳瑞垣亦證稱領到稅單後伊通知兩造要完稅
  ，因甲○○對地價稅有疑問，故大家會同到稅捐稽徵處查詢，
  經承辦員向甲○○說明後，伊有詢問甲○○，甲○○同意由買
  方代繳增值稅、地價稅等稅款等語（見原審卷第139、140頁）
  。從而，乙○○就其代墊稅款主張與買賣價金相互抵銷，應屬
  有據。至前開代墊稅款之資金來源是否由乙○○之父傅明石提
  供，乃乙○○與傅明石間之內部關係，與本件代墊事實之認定
  無涉。依此計算，乙○○僅餘買賣價金239萬9636元未付，甲
  ○○辯稱尚餘444萬元未付云云，核與事實不符。
(二)次查，依系爭不動產買賣契約書第2條第4款約定：「第肆次付
  款：新台幣貳佰肆拾肆萬元正，由買方向金融機構申辦貸款支
  付；於貸款核撥、尾款付清之日即為正式交屋日。賣方先向銀
  行辦理新台幣貳佰貳拾肆萬元房貸由買方代償。」該契約書末
  頁並附記特約約定：「買、賣、代書三方會同領權狀。」（見
  原審卷第5、9頁）。承前述，乙○○僅餘價款239萬9636元未
  付，其主張尾款即為該數額，堪予採信。而依上開約定，尾款
  應由買方即乙○○辦理貸款以為支付。
(三)甲○○雖辯稱依系爭不動產買賣契約書第8條約定可知，系爭
  買賣尾款之貸款約定係指買方以其他房屋辦理，並非以系爭房
  地申辦貸款云云。但查，系爭不動產買賣契約書第8條約定：
  「為貸款順利，確保甲（乙○○）、乙（甲○○）雙方之權益
  ，甲方應於貸款手續中無條件提供必備之證件及足夠擔保貸款
  額度之擔保物，若係甲方信用條件不合或金融政策改變，以致
  貸款額度不足時，甲方應於撥款時以現金一次補足，貸款應於
  產權移轉手續完成三週內付清，甲乙雙方並約定於「尾款付清
  日」將房屋騰清交與甲方，若因甲方裝修之需（下略）」（見
  原審卷第6頁），觀其文義，旨在約定乙○○應完成貸款手續
  ，如貸款額度不足時，應以現金補足價金差額，而非謂乙○○
  需另提供擔保物，而不得以系爭房地為擔保品申辦貸款。且證
  人即系爭買賣之承辦代書陳瑞垣於原審證稱兩造確約定以系爭
  房地辦理貸款等語綦詳（見原審卷第139頁）。甲○○此節所
  辯，顯有不實。
(四)次查，系爭房地於97年5月7日辦妥所有權移轉登記予乙○○。
  證人陳瑞垣證稱當時乙○○向玉山銀行申辦貸款，玉山銀行已
  完成審核，也有去現場照相及辦理對保，核貸金額設定為480
  萬元，實際撥貸400萬元額度內，玉山銀行在97年5月12日將相
  關貸款資料給伊，但因甲○○不配合領權狀，所以沒有辦法完
  成貸款，目前權狀還在地政機關等語（見原審卷第139頁）。
  此外，並有已完成玉山銀行南勢角分行、乙○○、陳瑞垣用印
  之土地登記申請書、土地、建築改良物抵押權設定契約書及乙
  ○○身分證影本在卷可稽（見本院卷第169至173頁）。而依土
  地登記規則第34條規定，申辦抵押權設定登記應檢附土地登記
  申請書、抵押權設定契約書、土地、建物所有權狀正本等相關
  文件，如有缺漏，應予補正，無法以提供他種文件或資料方式
  代替，此據台北縣中和地政事務所以98年4月30日北縣中地登
  字第0980006335號函覆本院明確（見本院卷第55頁）。足證乙
  ○○主張其已向玉山銀行南勢角分行申辦貸款，並通過審核對
  保，但因甲○○拒絕履行前開「買、賣、代書三方會同領權狀
  」約定，無法辦理抵押權設定登記予玉山銀行，致未能完成貸
  款撥付，應堪信實。
(五)甲○○復辯稱依爭買賣契約附記特約約定：「新權狀核發參日
  內付尾款並交屋。」可知，兩造約定以連件方式一併辦理買賣
  移轉與抵押權設定登記。系爭房地所有權移轉登記日為97年5
  月7日，依前開特約約定，乙○○至遲應於97年5月10日前給付
  買賣價金尾款，乙○○遲延未付，經上訴人催告，迄未給付，
  自屬違約，伊業依不動產買賣契約書第10條約定解除系爭買賣
  契約云云。惟此據乙○○堅決否認。查：
1.前開特約僅約定乙○○應於新權狀核發3日內給付尾款，甲○
  ○則應辦理交屋，尚難據此認兩造係約定以連件方式一併辦理
  買賣所有權移轉與抵押權設定登記。況甲○○於原審審理時，
  猶陳稱買方應提供其他房屋設定抵押辦理貸款（見原審卷第
  138、201頁），足證兩造於締約之際並無約定以連件方式辦理
  所有權移轉與抵押權設定登記。且甲○○於原審僅一再辯稱因
  乙○○未依約給付第三期款200萬元及尾款244萬元，從未提及
  兩造有連件辦理之約定，並自承已辦妥所有權移轉登記，若未
  領取新的權狀，乙○○無法辦理貸款（見原審卷第52、138 、
  143頁）。且證人即代書陳瑞垣亦證述本件係先辦妥所有權移
  轉登記，嗣因甲○○不肯配合領取權狀，故無法辦理抵押權登
  記完成貸款等語（見原審卷第139、141頁）。益見兩造無連件
  辦理之約定。
2.次按解釋當事人之契約，應於文義上及論理上詳為推求，不得
  拘泥字面，致失當時立約之真意（最高法院19年上字第58號判
  例參照）。系爭買賣契約固有「新權狀核發參日內付尾款並交
  屋。」之特約註記，惟該註記尚有「尾款沒付清之前，權狀不
  可交買方」、「買、賣、代書三方會同領權狀」之約定，且買
  賣契約書第8條中段約定：「貸款應於產權移轉手續完成三週
  內付清，甲乙雙方並約定於『尾款付清日』將房屋騰清交與甲
  方」（見原審卷第6、9頁），依上述約定整體文義觀之，暨參
  諸兩造並無連件辦理之約定，所謂新權狀「核發」3日內，應
  指「領取」權狀3日內之意，否則當無庸為前述第8條「貸款應
  於產權移轉手續完成三週內付清」及「買、賣、代書會同領取
  權狀」之約定。是甲○○辯稱乙○○須於所有權移轉登記日即
  97年5月7日起3日內給付尾款，即與契約約定不符。
3.按債務人之給付兼需債權人之行為，債務人得以準備給付之事
  情，通知債權人，以代提出，民法第235條但書定有明文。又
  在債權人提供債務人給付所需之行為前，債務人不負給付遲延
  之責任。最高法院89年度台上字第1390號裁判見解亦同，可資
  參酌。查乙○○已向玉山銀行南勢角分行申辦貸款及簽訂抵押
  權設定契約，該行已完成審核對保，並於97年5月12日將相關
  資料交付代書陳瑞垣，但因甲○○拒不配合領取權狀，致無法
  辦理抵押權設定登記完成貸款撥付，此據證人陳瑞垣證述綦詳
  （見原審卷第139、141頁），並有土地登記申請書、抵押權設
  定契約可稽（見本院卷第67至71頁）。足徵乙○○已將準備給
  付尾款之事情，通知甲○○，在甲○○配合領權狀之前，乙○
  ○自不負給付遲延之責。從而甲○○辯稱其於97年5月16日發
  函乙○○催告其於97年5月19日給付尾款，因其未能給付，而
  於97年8月21日解除契約，於法尚有未合，不生催告及解除效
  力。
4.查系爭買賣契約書第2條第4款約定：「第肆次付款：新台幣貳
  佰肆拾肆萬元正，由買方向金融機構申辦貸款支付；於貸款核
  撥、尾款付清之日即為正式交屋日。賣方先向銀行辦理新台幣
  貳佰貳拾肆萬元房貸由買方代償。」第14條第3款約定：「本
  移轉標的物原他項權利、租賃等，賣方應於買方支付尾款前或
  同時全部清償或塗銷；並將該他項權利塗銷所需文件用印備齊
  交付承辦本案代書辦理塗銷登記，塗銷代辦費由賣方支付。」
  （見原審卷第5、7頁）。次按他項權利塗銷登記，得由他項權
  利人、原設定人或其他利害關係人提出第34條所列文件，單獨
  申請之。土地登記規則第145條本文著有規定。承前述，乙○
  ○僅餘價款239萬9636元未付，則乙○○主張甲○○應於其向
  玉山銀行代償甲○○所欠224萬元債務及給付甲○○15萬9636
  元之同時，將系爭房地騰空交付；暨將系爭房地原有之抵押權
  登記辦理塗銷登記，即有理由。
五、從而，乙○○本於買賣契約法律關係，訴請上訴人甲○○應
    於上訴人乙○○向玉山銀行代償甲○○所欠224萬元抵押債
    務及給付甲○○15萬9636元之同時，將坐落台北縣永和市○
    ○段419地號土地（面積190.86平方公尺，應有部分1/4）上
    建物即台北縣永和市○○段90建號，門牌號碼台北縣永和市
    ○○路126號3樓房屋騰空交付予乙○○；並就上開房地於台
    北縣中和地政事務所97年5月5日97年北中地登字第124820號
    最高限額269萬元之抵押權登記辦理塗銷登記，洵屬有據，
    應予准許。原審為乙○○敗訴之判決，尚有未洽。其上訴意
    旨指摘原判決此部分不當，求予廢棄改判，為有理由。爰由
    本院予以廢棄改判，如主文第2項所示。又就交付房屋部分
    ，兩造均陳明願供擔保宣告准免假執行，經核均無不合，爰
    分別酌定相當擔保金額准許之。
貳、反訴部分：
一、上訴人甲○○主張：乙○○遲延給付系爭買賣尾款，經甲○
    ○發函催告其於97年5月19日前給付，乙○○仍未給付，甲
    ○○已於97年8月21日依不動產買賣契約書第10條約定解除
    系爭買賣契約，並沒收已付款項。爰依解除契約回復原狀法
    律關係請求乙○○將系爭不動產所有權回復移轉登記予甲○
    ○。原審為上訴人甲○○全部敗訴之判決，甲○○不服提起
    上訴，其上訴聲明：(1)原判決關於反訴部分廢棄。(2)前開廢
    棄部分，上訴人乙○○應將坐落台北縣永和市○○段419地
    號土地，應有部分1/4，及其上建物台北縣永和市○○段90
    建號即門牌號碼台北縣永和市○○路126號3樓之所有權回復
    移轉登記予甲○○。(3)願供擔保請准宣告假執行。
二、上訴人乙○○則以：系爭買賣契約固約定尾款付清前，權狀
    不可交買方，惟並不得據此免除甲○○應配合領取系爭不動
    產所有權狀，以協同向金融機關辦理貸款之義務。本件尾款
    之支付既需甲○○配合領取新權狀之協力行為始能完成，甲
    ○○拒為此協力，即應負受領遲延之責。乙○○於此受領遲
    延狀態終了前，未能完成給付，係因不可歸責於自己之事由
    所致，依民法第230條規定，不負給付遲延責任。甲○○未
    具備系爭買賣契約第10條解除權行使之要件，基此所為定期
    催告後之解除契約，並不生效力。從而其本於解除契約後回
    復原狀請求權請求乙○○將系爭不動產所有權回復移轉登記
    予伊即無理由等語，資為抗辯。其答辯聲明：上訴駁回。
三、依前述說明，乙○○未能給付尾款係因甲○○未能配合領取
    權狀所致，故不負給付遲延責任，甲○○據此發函催告及解
    除契約，均不生合法催告及解除契約效力。
四、從而，甲○○依解除契約回復原狀法律關係請求乙○○將系
    爭不動產所有權回復移轉登記予伊，洵屬無據，不應准許。
    其假執行之聲請亦失所附麗，應併予駁回。原審為甲○○敗
    訴之判決，並無不合。其上訴意旨指摘原判決此部分不當，
    求予廢棄改判，為無理由，應予駁回。
參、據上論結，本件乙○○上訴為有理由，甲○○上訴為無理由
    ，依民事訴訟法第450條、第449條第1項、第78條、第463條
    、第390條第2項、第392條，判決如主文。
中    華    民    國    98    年    7     月    1     日
                  民事第一庭
                      審判長 法  官 張耀彩
                             法  官 林金吾
                             法  官 盧彥如
正本係照原本作成。
如不服本判決，應於收受送達後20日內向本院提出上訴書狀，其
未表明上訴理由者，應於提出上訴後20日內向本院補提理由書狀
（均須按他造當事人之人數附繕本）上訴時應提出委任律師或具
有律師資格之人之委任狀；委任有律師資格者，另應附具律師資
格證書及釋明委任人與受任人有民事訴訟法第466條之1第1項但
書或第2項（詳附註）所定關係之釋明文書影本。
中    華    民    國    98    年    7     月    1     日
                             書記官 鄭兆璋
附註：
民事訴訟法第466條之1（第1項、第2項）：
對於第二審判決上訴，上訴人應委任律師為訴訟代理人。但上訴
人或其他法定代理人具有律師資格者，不在此限。
上訴人之配偶、三親等內之血親、二親等內之姻親，或上訴人為
法人、中央或地方機關時，其所屬專任人員具有律師資格並經法
院認為適當者，亦得為第三審訴訟代理人。


司法院資訊處製作；財團法人民間司法改革基金會備份。
